【裁判字號】    99,交上易,166
【裁判日期】    990921
【裁判案由】    過失傷害
【裁判全文】
臺灣高等法院刑事判決               99年度交上易字第166號
上  訴  人
即  被  告  乙○
選任辯護人  楊正評律師
上列上訴人因過失傷害案件，不服臺灣臺北地方法院98年度交易
字第679 號，中華民國99年5 月5 日第一審判決（起訴案號：臺
灣臺北地方法院檢察署98年度偵字第23214 號），提起上訴，本
院判決如下：
    主  文
上訴駁回。
    事  實
一、乙○以駕駛計程車為業，為從事業務之人，於民國98年3 月
    20日凌晨0 時45分許，駕駛車牌號碼033-B9號營業小客車，
    沿臺北市○○區○○路由北往南方向行駛，行經臺北市○○
    區○○路1 段與洛陽街口，欲停靠路邊讓乘客下車時，本應
    注意車輛變換車道時，應讓直行車先行，並保持安全距離，
    而依當時情形天候晴，夜間有照明，路面乾燥無缺陷、無障
    礙物，視距良好，並無不能注意之情事，竟疏未注意，貿然
    由中華路同向六線道之右三車道變換至右二車道行駛，適有
    甲○○騎乘車牌號碼AVM-465 號普通重型機車同向在右二車
    道直行，乙○所駕駛之計程車右側乃與該機車左側發生擦撞
    ，其右前車輪並輾壓甲○○左腳，致甲○○受有左小腿、左
    足挫傷合併大腳趾骨折之傷害。
二、案經甲○○訴由臺北市政府警察局萬華分局報告臺灣臺北地
    方法院檢察署檢察官偵查起訴。
    理  由
壹、證據能力：
一、有爭執部分
  (一)證人甲○○在警詢中之證述：
    按「被告以外之人於審判外之言詞或書面陳述，除法律有規
    定者外，不得作為證據」，刑事訴訟法第159 條定有明文。
    證人甲○○在警詢中之證述係屬於前開刑事訴訟法第159 條
    所規定之審判外之言詞陳述，況其已在偵查、原審審理中具
    結證述明確，經查警詢之證述與偵審中之證述相符，故其在
    警詢中之證述並不符刑事訴訟法第159 條之2 所規定：「被
    告以外之人於司法警察官或司法警察調查中所為之陳述，『
    與審判中不符時』，其先前之陳述具有較可信之特別情況，
    且為證明犯罪事實存否所必要者，得為證據」之要件。從而
    ，證人甲○○在警詢中之證述，既屬被告以外之人於審判外
    之陳述，即應依刑事訴訟法第159 條第1 項規定，認無證據
    能力。至於交通事故談話紀錄表（告訴人甲○○部分），本
    質上與告訴人在警詢中之證述無異，依前開說明，係屬於刑
    事訴訟法第159 條所規定「被告以外之人於審判外之言詞或
    書面陳述」，故無證據能力。
  (二)證人甲○○在偵查中之證述：
    再按「被告以外之人於偵查中向檢察官所為之陳述，除顯有
    不可信之情況者外，得為證據」，刑事訴訟法第159 條之1
    第2 項亦有明文。所謂不可信情況，法院應審酌被告以外之
    人於陳述時之外在環境及情況，例如：陳述時之心理狀況、
    有無受到外力干擾等，以為判斷之依據。查：本件證人甲○
    ○在檢察官偵訊時，係以證人之身份陳述，其經告以具結義
    務及偽證處罰後，於命證人朗讀結文後具結，有證人結文1
    紙存卷可參（見偵查卷第44頁），其係於負擔偽證罪之處罰
    心理下證述，並以具結擔保其供述之真實性，又無受其他不
    當外力干擾之情形，且查無證據足認其上開偵查中之證述，
    有何其他顯不可信之情況，依刑事訴訟法第159 條之1 第2
    項規定，證人甲○○上開在偵查中經具結之證言，有證據能
    力。
  (三)卷附臺北市政府警察局交通警察大隊道路交通事故初步分析
    研判表暨所附之臺北市政府警察局萬華分局交通分隊之道路
    交通事故調查報告表(一)、(二)、道路交通事故現場圖、交通事
    故談話紀錄表（被告部分）：
    上開文件均屬到場處理本件車禍之警員，依現場情形所為之
    書面紀錄，該等文件均為公務員職務上製作之紀錄文書，依
    該等文書作成之目的，並無顯然不可信之清況；況本院審酌
    前述書面陳述，自外部觀之，乃警員基於專業知識所繪製，
    具有相當之中立性，是其作成過程並無不適當之情形；又對
    於「告訴人甲○○確實曾發生車禍，且現場跡證如圖所示」
    之待證事實，具有相當之關聯性，是本院認依刑事訴訟法第
    159 條之4 第1 款：「除前三條之情形外，下列文書亦得為
    證據：一、除顯有不可信之情況外，公務員職務上製作之紀
    錄文書、證明文書。」之規定，上開文件並無任何不適當作
    為證據之情形，是以在「證明告訴人甲○○確實曾發生車禍
    ，且現場跡證如圖所示」之範圍內，均有證據能力。
  (四)警方所拍攝之肇事現場照片：
    所謂「傳聞證據」之定義係指「審判外」所為之「陳述或所
    發生之敘述性動作」，而提出於法庭用來證明該敘述事項之
    真實性之證據（參照王兆鵬、陳運財等著前揭書第49、50頁
    ）。其中「敘述性動作」乃指使人可得而知其意涵之動作。
    基本上，證據係在公判庭上經過調查程序後方得以被採用。
    因此，以公判庭為基準以考量證據之性質時，「傳聞證據」
    自屬以公判庭外之供述為內容之證據。即係透過人之意思活
    動予以傳達，即供述者對於有關體驗之事實，經由知覺、記
    憶、表現、敘述或敘述性動作等過程予以傳達，故亦稱之為
    「供述證據」。此與「非供述證據」（非傳聞證據），即非
    透過人之意思活動予以傳達之證據，如物證、書證等之不同
    ，在於人之傳達、保存之正確度無法與物證、書證相比。因
    照相係屬機械性記錄特徵，也就是認識對象的是照相鏡頭，
    透過鏡頭形成的畫面映寫入膠卷，然後還原於照相紙上，故
    照相中不含有人的供述要素，再現實情形與作為傳達結果的
    照相，在內容上的一致性是透過機械的正確性來加以保障的
    ，在照相中，並不存在人對現實情形的知覺、記憶，在表現
    時經常可能發生的錯誤（如知覺的不準確、記憶隨時間推移
    而發生的變化），故照相當然是非供述證據（參照石井一正
    著，陳浩然譯，【日本實用刑事證據法】一書第145 頁、第
    146 頁，西元2000年5 月1 版1 刷）。易言之，上開警方所
    拍攝之肇事現場照片，乃到場處理之警員依機械之方式所留
    存之現場影像，並非供述證據，無傳聞法則適用，且對「告
    訴人甲○○確實曾發生車禍」之待證事實，具有相當之關聯
    性，而具有證據能力。
  (五)臺北市車輛行車事故鑑定委員會鑑定意見書：
    卷附臺北市車輛行車事故鑑定委員會鑑定意見書，本質上雖
    係鑑定人員於審判外之書面陳述，然此係臺北市車輛行車事
    故鑑定委員會於本件審理時，受原審法院之囑託而所為之鑑
    定書面報告，是屬刑事訴訴法第159 條第1 項「被告以外之
    人於審判外之言詞或書面陳述，除法律有規定者外，不得作
    為證據。」所稱「法律有規定者」之例外情形，此因「鑑定
    之經過及其結果，應命鑑定人以言詞或『書面』報告」，同
    法第206 條第1 項亦規定甚明，是鑑定人以書面為鑑定報告
    提出於法院，依刑事訴訟法第159 條第1 項立法理由及同法
    第206 條第1 項規定，即具有證據能力；又法院或檢察官得
    囑託醫院、學校或其他相當之機關、團體為鑑定，或審查他
    人之鑑定，並準用第203 條至第206 條之1 之規定，刑事訴
    訟法第208 條第1 項亦定有明文，故前開文件因此而具有證
    據能力。
  (六)卷附臺北市立聯合醫院所出具之甲○○之診斷證明書及病歷
    資料：
    按「被告以外之人於審判外之言詞或書面陳述，除法律有規
    定者外，不得作為證據」；再按「下列文書，亦得為證據：
    一除顯有不可信之情況外，公務員職務上製作之紀錄文書、
    證明文書。二除顯有不可信之情況外，從事業務之人於業務
    上或通常業務過程所須製作之紀錄文書、證明文書。三除前
    二款之情形外，其他於可信之特別情況下所製作之文書，亦
    得為證據」，刑事訴訟法第159 條第1 項、第159 條之4 分
    別定有明文。經查，卷附臺北市立聯合醫院所出具之甲○○
    之診斷證明書，乃被告以外之人，即從事診斷之上開醫院醫
    師於審判外所為之書面陳述，屬於傳聞證據。又該診斷證明
    書，為公立醫院之醫師針對個案而製作之診斷書，與刑事訴
    訟法第159 條之4 第1 款所示之公務員職務上製作之紀錄文
    書或證明文書之要件相符，雖與刑事訴訟法第159 條之4 第
    2 款所示之於通常業務過程不間斷、有規律而準確記載，大
    部分紀錄完成於業務終了前後，並未預見日後可能提供作為
    證據之紀錄文書或證明文書有間（該款之立法理由參照），
    然查，醫師依醫師法第17條之規定，如無法令規定之理由，
    不得拒絕診斷書之交付，且若出具與事實不符之診斷書，依
    醫師法第28條之4 第5 款之規定，可處新臺幣十萬元以上五
    十萬元以下罰鍰，並得併處限制執業範圍、停業處分一個月
    以上一年以下或廢止其執業執照；情節重大者，並得廢止其
    醫師證書，可知醫師出具之診斷書若有錯誤、虛偽，醫師之
    執業執照、醫師證書均可能因而廢止，是其正確性甚高，且
    司法機關隨時可以調取醫師依醫師法第12條規定而製作，並
    由醫師執業之醫療機構依醫療法第48條規定保存之病歷與之
    相互核對，設有錯誤，甚易發現並糾正，是以，診斷證明書
    應與公務員職務上製作之文書具有同等程度之可信性，屬於
    刑事訴訟法第159 條之4 第3 款所稱之其他於可信之特別情
    況下所製作之文書。準此，卷附臺北市立聯合醫院所出具之
    甲○○之診斷證明書，既係刑事訴訟法第159 條之4 第1 款
    所示之公務員職務上製作之紀錄文書或證明文書，亦係醫師
    依醫師法第17條之規定出具之診斷書，而屬刑事訴訟法第
    159 條之4 第3 款所稱之其他於可信之特別情況下所製作之
    文書，自應認得為證據，而有證據能力。況上開病歷資料符
    合刑事訴訟法第159 條之4 第2 款所示之於通常業務過程不
    間斷、有規律而準確記載，大部分紀錄完成於業務終了前後
    ，並未預見日後可能提供作為證據之紀錄文書或證明文書之
    要件，自應認得為證據，而有證據能力。
二、無爭執部分
    除前開有爭執部分之證據外，其餘本案以下所援用之證據，
    檢察官、被告及其辯護人迄於本院言詞辯論終結前均無異議
    ，且本院審酌該等證據作成之情況，並無違法取證或陳述人
    非基於自由意願所為陳述之瑕疵，認為均適於為本案認定事
    實之依據，依刑事訴訟法第159 條之5 第2 項之規定，均有
    證據能力。
貳、實體方面：
一、認定犯罪事實所憑之證據及理由：
    訊據被告乙○固坦承駕駛計程車自中華路右三車道往路邊行
    駛，停靠讓乘客下車之事實，惟矢口否認有何業務過失傷害
    之犯行，辯稱：伊沒有與甲○○機車發生擦撞，伊停靠路邊
    後才發現有一輛車號AVM-465 號機車停在中華路右二車道上
    ，駕駛人頭朝下趴著，伊覺得很奇怪就下車去查看，甲○○
    就說伊撞到他，伊認為甲○○所受之傷是舊傷，是假車禍真
    詐財云云。惟查：
  (一)被告於98年3 月20日凌晨0 時45分許駕駛車牌號碼033-B9號
    營業小客車，行經中華路1 段與洛陽街口，告訴人甲○○表
    示被被告計程車壓到腳等情，為被告坦承在卷（見98年9 月
    22日警詢筆錄，98年度偵字第23214 號卷第8 頁），嗣後員
    警到場處理、繪測現場圖並於告訴人送臺北市立聯合醫院和
    平院區急診時，於同日1 時55分、2 時20分許分別詢問被告
    及告訴人，製作交通事故談話紀錄表，此有道路交通事故現
    場圖、臺北市政府警察局萬華分局交通分隊道路交通事故補
    充資料表、交通事故談話紀錄表2 紙（見同上偵卷第20-23
    頁）在卷可稽，被告亦不否認係告訴人報案（見見98年9 月
    22 日 警詢筆錄，偵卷第8 頁），及偕同告訴人到醫院（見
    原審98年12月11日準備程序筆錄，原審卷第17頁背面至第18
    頁）等情，是本件事故發生後，告訴人即對被告表示被告車
    輛壓到告訴人之腳，且報警處理，並由員警依車禍相關程序
    處理，告訴人復由到場之救護車送往醫院，被告亦陪同至醫
    院等情，可堪認定。
  (二)告訴人當時騎乘機車於中華路1 段右二車道直行，其左側突
    然衝出一台計程車斜切過來，該車的右前保險桿撞到其機車
    車前部位左側，其左腳被該車輪胎壓住，被告就將方向盤左
    打迴車，讓計程車乘客在路中間下車，再往前開到3 至5 公
    尺遠之路邊，被告問告訴人有沒有事，沒有事伊就要先走，
    告訴人對被告表示伊傷害他伊還敢走，他已經記住被告車號
    ，被告即稱叫警察來，告訴人隨即託友人打電話叫警察，警
    察先到現場，後來跟著救護車到醫院，在醫院製作筆錄等情
    ，業據證人即告訴人甲○○於原審審理時證述綦詳（見原審
    99年4 月9 日審判筆錄，原審卷第63至65頁），而告訴人於
    98年3 月20日在臺北市立聯合醫院和平院區急診，其有左小
    腿、左足挫傷合併大腳趾骨折之傷害，有臺北市立聯合醫院
    和平院區98年7 月21日診斷證明書（見偵查卷第16頁）在卷
    可稽，復有前開道路交通事故現場圖、臺北市政府警察局萬
    華分局交通分隊道路交通事故補充資料表、交通事故談話紀
    錄表及道路交通事故調查報告表(一)、(二)（見偵查卷第25、2
    6 頁）在卷可佐，又被告上開車輛右前車頭保險桿上有明顯
    之擦痕，亦有卷附照片1 紙在卷可憑（見偵查卷第28頁）。
    證人甲○○復證稱：其左小腿挫傷係因左腳掌被被告車輪壓
    住，腳踏板摩擦到其左小腿因而受傷等語（見原審99年4 月
    9 日審判筆錄，原審卷第63至65頁），核與其驗傷診斷書記
    載情形相符，亦與經驗法則無違，堪認被告駕駛前開計程車
    右前車頭與告訴人機車擦撞，且右前輪壓住告訴人左腳，致
    告訴人受有前述傷害等節屬實。
  (三)被告辯稱伊沒有撞到告訴人，告訴人所受之傷是舊傷，欲行
    假車禍真詐財之事云云。然告訴人於98年3 月20日1 時7 分
    許由救護車送入臺北市立聯合醫院和平院區急診室就醫，經
    身體檢查，其意識清楚、左下肢及左拇指挫傷，經左足X 光
    檢查其左拇指遠端趾骨骨折，有卷附臺北市立聯合醫院98年
    12月25日北市醫和字第09831460100 號函暨病歷資料可稽（
    見原審卷第22頁以下），且其急診時經醫療人員施以傷口處
    理、打破傷風針及左足X 光檢查，亦有上開醫院99年4 月13
    日北市醫和字第09930850900 號函在卷足憑（見原審卷第70
    頁），堪認告訴人係因98年3 月20日0 時45分許與被告車輛
    擦撞而受傷。況告訴人與被告發生事故之後，即主動請友人
    撥打電話報警、叫救護車，業如前述，如係「假車禍真詐財
    」之情況，告訴人當欲避免員警到場，以免被員警查知其詐
    財之情事。綜合上開事證，足認被告所辯與事實不合，並不
    足採。
  (四)按汽車在同向二車道以上之道路，除應依標誌或標線之指示
    行駛外，並應遵守變換車道時，應讓直行車先行，並注意安
    全距離，道路交通安全規則第98條第1 項第6 款定有明文。
    被告駕駛計程車於變換車道時，未注意應讓直行之告訴人機
    車先行並保持安全距離，為肇事原因，其有過失甚明，臺北
    市車輛行車事故鑑定委員會鑑定意見亦同此認定，此臺台北
    市車輛行車事故鑑定委員會鑑定意見書（見原審卷第41-42
    頁）在卷可參。
  (五)被告又以伊由後照鏡發現告訴人坐在機車上，面部朝下，始
    下車查看，如告訴人左腳確遭被告車輪輾過，不可能仍坐在
    機車上；告訴人於伊聲明交通異議案件及檢察官偵查中拿出
    來的鞋子均不同，認告訴人說謊等語置辯。惟告訴人機車因
    遭被告右前車頭擦撞，其左腳掌被被告車輛之右前車輪壓住
    ，之後被告開車駛離，告訴人仍坐在機車上，與經驗法則並
    無不合，而告訴人是否於檢察官偵查及法院調查交通異議案
    件中提出不同之鞋子一節，與本案事實無直接相關，被告所
    辯，並無可採。
  (六)綜上所述，本案事證明確，被告本件業務過失傷害之犯行，
    堪以認定，應予依法論科。
二、論罪理由：
    查被告為計程車司機，以駕駛車輛載客為業，為從事駕駛業
    務之人，核其所為，係犯刑法第284 條第2 項前段之業務過
    失傷害罪。
三、維持原判決及駁回上訴之理由：
  (一)原審以被告所為業務過失傷害犯行事證明確，適用刑法第28
    4 條第2 項前段、第41條第1 項前段，刑法施行法第1 條之
    1 之規定，併審酌被告駕駛計程車，於變換車道之際未讓直
    行車先行，駕駛行為輕率，肇事後迄今均未與告訴人和解，
    犯後態度不佳，暨衡酌告訴人受傷狀況等一切情狀，量處有
    期徒刑3 月，並諭知如易科罰金，以新臺幣1000元折算1 日
    。經核認事用法均無違誤，量刑亦屬妥適。
  (二)被告猶執前詞，上訴否認犯行，然被告確有前開業務過失傷
    害犯行，業經本院於上開理由予以指駁說明，迭如前述，爰
    再針對被告之辯解補充說明如下：
  1.被告辯稱：其所駕駛的營小客車真的沒有碰撞到告訴人的機
    車，如真有碰撞到的話，告訴人的機車應該會倒地才是，但
    告訴人的機車並沒有倒地，告訴人還坐在機車椅子上，顯見
    其所駕駛的營小客車並未碰到告訴人的機車云云。惟證人即
    告訴人甲○○於原審審理時到庭具結證稱：「（當時是否有
    發生車禍？）有，我行經中華路的時候，因為中華路汽機車
    分道，所以我在事故發生地點前一個路口中華路與忠孝大橋
    那裡停等紅燈，準備要直行中華路，直行之後，我左手邊內
    側車道突然衝出一台計程車，他不可能沒有看到我，他斜切
    過來，我被撞到機車前輪後邊、腳踏板上面的左側部位，汽
    車右前保險桿撞到我，我人往右側傾斜、右腳撐住地板，我
    左腳當時已經被他的輪胎壓住了，所以我想要用右腳撐住地
    面，如果我人倒下去的話，我的左腳就會斷掉。」等語（見
    原審卷第63頁），足徵告訴人所騎的機車是被汽車右前保險
    桿撞到機車前輪後邊、腳踏板上面的左側部位，告訴人往右
    側傾斜、右腳撐住地板，故機車才未倒地等情，已如前述，
    然不能以機車未倒地一節來否定告訴人左腳已經被被告之計
    程車的輪胎壓住而受傷之事實，從而，被告前開關於其未曾
    撞到告訴人的機車，否則告訴人的機車為何未倒地的辯解，
    並不足取。
  2.被告又辯稱：告訴人的傷有可能是舊傷，並非這次車禍事故
    所造成云云。然查：告訴人於98年3 月20日1 時7 分許由救
    護車送入臺北市立聯合醫院和平院區急診室就醫，經身體檢
    查，其意識清楚、左下肢及左拇指挫傷，經左足X 光檢查其
    左拇指遠端趾骨骨折，有卷附臺北市立聯合醫院98年12月25
    日北市醫和字第09831460100 號函暨病歷資料可稽（見原審
    卷第22頁以下），且其急診時經醫療人員施以傷口處理、打
    破傷風針及左足X 光檢查，亦有上開醫院99年4 月13日北市
    醫和字第09930850900 號函在卷足憑（見原審卷第70頁），
    堪認告訴人係因98年3 月20日0 時45分許與被告車輛擦撞而
    受傷，當無疑義。
  3.被告再辯稱：本件是假車禍真詐財云云。惟告訴人與被告發
    生車禍事故之後，告訴人即主動請友人撥打電話報警、叫救
    護車，業如前述，如係「假車禍真詐財」之情況，告訴人當
    欲避免員警到場，以免被員警查知其詐財之情事。故被告上
    開所辯與常理不合，亦不足採。
  (三)綜上，被告上訴否認犯行，為無理由，應予駁回。
據上論斷，應依刑事訴訟法第368 條，判決如主文。
本案經檢察官羅建勛到庭執行職務。
中    華    民    國    99    年    9     月    21    日
                  刑事第二十庭審判長法  官  楊貴雄
                                    法  官  林銓正
                                    法  官  許必奇
以上正本證明與原本無異。
不得上訴。
                                    書記官  高郁婷
中    華    民    國    99    年    9     月    21    日
附錄：本案論罪科刑法條全文
中華民國刑法第284條
（過失傷害罪）
因過失傷害人者，處6 月以下有期徒刑、拘役或5 百元以下罰金
，致重傷者，處1 年以下有期徒刑、拘役或5 百元以下罰金。
從事業務之人，因業務上之過失傷害人者，處1 年以下有期徒刑
、拘役或1 千元以下罰金，致重傷者，處3 年以下有期徒刑、拘
役或2 千元以下罰金。

司法院資訊處製作；財團法人民間司法改革基金會備份。
